【裁判字號】    94,交易,135
【裁判日期】    950913
【裁判案由】    過失重傷害
【裁判全文】
臺灣屏東地方法院刑事判決             94年度交易字第135號
公  訴  人  臺灣屏東地方法院檢察署檢察官
被      告  丙○○
選任辯護人  黃光宇律師
上列被告因過失致死案件，經檢察官提起公訴（94年度偵字第51
97號），本院判決如下：
    主  文
丙○○因過失致人於死，處有期徒刑肆月，如易科罰金，以銀元
佰元即新台幣玖佰元折算壹日。
    事  實
一、丙○○於民國94年7 月15日上午6 時30分許，騎乘車牌號碼
    NF3-326 號重型機車，沿屏東市○○路由南往北行駛，行至
    該路段與萬蒼街之三岔路口時，本應注意該路段為劃分快慢
    車道之道路，騎乘機車應在外側車道（慢車道）上行駛，又
    該處雖為限速時速50公里之路段，然路口設有閃光黃燈，應
    減速接近，注意安全，小心通過，並注意車前狀況，隨時採
    取必要之安全措施，而當時天氣晴朗，日間有自然光線，路
    面乾燥無缺陷，亦無障礙物，視距良好，並無不能注意之情
    事，詎仍以時速50公里之車速騎乘於內側車道上，適有莊輝
    淵騎乘腳踏車同方向行駛於右前方之外側車道，亦疏未注意
    轉彎車應禮讓直行車先行，即由接近內外車道分線處貿然左
    轉欲朝萬蒼街方向行進，丙○○見狀已煞車不及，遂於倉皇
    向左偏行閃避時，其右手肘內側與莊輝淵之腳踏車鐵製把手
    發生碰觸，其右手肘內側遂遭輕微刮傷，莊輝淵亦無法正常
    操控腳踏車致人車倒地，受有創傷性右側顱內出血、硬膜下
    腦出血、右側大腦梗塞性出血、左側頭皮撕裂傷（1.5 公分
    ）等傷害，經送往人愛醫院轉送屏東基督教醫院急救，復由
    院方緊急施以開顱手術並住院治療，惟恢復狀況有限，且住
    院期間曾併發肺部感染、呼吸衰竭、水腦症、腸胃道出血（
    壓力性潰瘍）、小便失禁、尿路感染等併發症，2 個月後返
    家時仍呈昏迷指數11分之木僵狀態，且生活起居均仰賴他人
    照顧，延至95年1 月7 日19時40分，終因車禍導致之頭部外
    傷合併顱內血腫及其併發症、後遺症而不治死亡。丙○○於
    肇事後，雖立即轉回現場救助莊輝淵，然於屏東縣警察局交
    通隊員警乙○○詢問時，仍否認其為肇事者而未自首，嗣因
    員警乙○○發現丙○○右手肘有新生之刮傷痕跡，復就丙○
    ○騎乘於機車上之右手肘刮痕位置與莊輝淵腳踏車鐵製把手
    相互比對結果，兩者距離地面之高度大致相符，始得知上情
    。
二、案經被害人莊輝淵之配偶甲○○○訴由屏東縣政府警察局屏
    東分局報告臺灣屏東地方法院檢察署檢察官以過失致重傷罪
    嫌偵查起訴，嗣因被害人死亡，再經臺灣屏東地方法院檢察
    署檢察官相驗後簽分移送本院並由檢察官當庭更正起訴意旨
    為過失致死。
    理  由
一、訊據被告丙○○固供承其於事故發生前，確有騎乘機車行駛
    於內側車道乙節，惟矢口否認有何過失致人於死之犯行，辯
    稱：當時伊與被害人均處於上坡路段，被害人騎乘腳踏車在
    外側車道，伊則騎乘機車行駛於內側車道，嗣雙方前後相距
    約2 公尺時，被害人突然左轉，伊因一時緊張害怕，未能及
    時煞車應變，然仍以迅速向左偏行之方式閃過被害人，並未
    與被害人發生擦撞或接觸。俟往前行駛一段距離後，伊始聽
    聞被害人腳踏車倒地之聲響，乃回到現場救護被害人，伊手
    肘內側之刮痕，即為試圖將壓在腳踏車下之被害人拖出之際
    ，遭腳踏車之把手刮傷，絕非因兩車行駛間之碰觸所致云云
    。經查：
  (一)被害人莊輝淵於94年7 月15日上午6 時30分許，騎乘腳踏車
    沿屏東市○○路外側車道由南往北行駛，行經仁愛路與萬蒼
    街之三岔路口，欲左轉朝萬蒼街方向行進時，因故（事故原
    因詳後述）致人車倒地乙情，有道路交通事故現場圖、道路
    交通事故調查報告表(一)(二)各1 份及現場照片6 張在卷可稽（
    見警卷第9 至11、24至26頁）。又被害人因上開車禍，受有
    創傷性右側顱內出血、硬膜下腦出血、右側大腦梗塞性出血
    、左側頭皮撕裂傷（1.5 公分）等傷害，經送往人愛醫院轉
    送屏東基督教醫院急救，復經院方緊急施以開顱手術並住院
    治療，惟恢復狀況有限，且住院期間曾併發肺部感染、呼吸
    衰竭、水腦症、腸胃道出血（壓力性潰瘍）、小便失禁、尿
    路感染等併發症，2 個月後返家時仍呈昏迷指數11分之木僵
    狀態，且生活起居均仰賴他人照顧，延至95年1 月7 日19時
    40分，終因車禍導致之頭部外傷合併顱內血腫及其併發症、
    後遺症而不治死亡等情，亦經臺灣屏東地方法院檢察署檢察
    官督同法醫師相驗屬實，復經法醫師解剖鑑定死因無誤，有
    屏東基督教醫院診斷證明書、勘驗筆錄、相驗屍體證明書、
    鑑定驗斷書、相驗照片及法務部法醫研究所（95）醫鑑字第
    0094號附卷可憑（見相驗卷第35、40至45、60至75頁）
  (二)又屏東縣警察局交通隊員警乙○○於上開車禍發生後到場處
    理時，被害人已送醫，腳踏車則被移至路旁，被告雖在現場
    ，然否認為本件車禍之肇事者，表示係聽聞被害人倒地聲響
    後，始轉回現場救助被害人，嗣經員警乙○○偕同被告前往
    人愛醫院時，竟發現被告右手肘內側位置，有一道新生之刮
    傷痕跡，復經員警就被告騎乘於機車上之手肘刮痕位置與被
    害人腳踏車把手相互比對結果，兩者距離地面之高度大致相
    符等情，業據證人乙○○於本院審理中證稱明確（見本院卷
    第86至87頁），並有被告手肘刮傷及比對照片附卷可參（見
    警卷第18、20頁）
  (三)被告雖否認在被害人倒地前，有與被害人發生任何碰撞、擦
    撞或短暫之人車接觸，且執前揭情詞置辯，惟查：
  1.關於被告手肘內側之刮傷來源，被告於警詢及偵查中均推稱
    不知道（見警卷第3 頁反面、偵卷第6 頁），嗣於本院審理
    中則供稱：伊之手肘係當時試圖將壓在腳踏車下之被害人拉
    出時，遭腳踏車把手刮傷，且當下伊因感覺痛楚，乃先將被
    害人放下，換另一方向繼續抱救被害人，而這些過程都是經
    律師閱卷後，伊看卷附照片始回想得知云云（見本院卷第89
    頁），惟人之記憶必隨時間經過有所減損，而對於痛楚之感
    官經驗亦然，則依被告所述，其於救助被害人時，既因手肘
    刮傷而生痛覺，豈有於較為接近事故發生時之警詢、偵查中
    ，對此情節均毫無印象復無從解釋，反而於事發已近半年之
    本院審理中，竟得僅憑卷附照片即將已無印象之事發經過（
    含痛楚之感覺），全然回復至如此詳盡、鮮明之狀況？是被
    告此部分辯詞，已有可疑，復觀諸被告當庭繪製其出手救助
    被害人時之人車位置圖（見本院卷第93頁），被害人之腳踏
    車係傾倒於被告身體之左側，是被告趨前救助被害人時，應
    係以身體左側接觸腳踏車之車體（含把手），故縱於此時遭
    腳踏車之鐵製把手刮傷，理當係左手肘受傷，堪認被告辯稱
    其右手肘內側之刮傷係救助被害人所致云云，顯與事實相違
    ，要難採信。
  2.又被告辯稱：當時伊與被害人均處於上坡路段，被害人騎乘
    腳踏車在外側車道，伊則騎乘機車行駛於內側車道，嗣雙方
    前後相距約2 公尺時，伊見被害人突然左轉，且因一時緊張
    ，未能及時煞車應變，然仍以迅速向左偏行之方式閃過被害
    人，並未有任何擦撞或碰觸云云，然被告於偵查中係供稱：
    當時伊車速為時速50公里，即使煞車也會撞到被害人等語（
    見偵卷第6 頁），前後所述情節顯有不符，復依被告當庭標
    示其見被害人左轉時兩車之相對位置以觀（見本院卷第28頁
    照片），被害人雖已爬坡至接近上坡路段終點而欲左轉往萬
    蒼街方向行駛，然被告尚在上坡路段起點，參酌被害人年屆
    70高齡，復騎乘腳踏車行駛於上坡路段，其車速在體能及慣
    性之作用下受有相當之限制，相對於機車或汽車之正常車速
    顯然偏低，是被告與被害人間，橫向相隔仍有將近1 車道寬
    之遠，在此反應距離下，被告縱面對被害人於右前方左轉彎
    之車前狀況，應可從容煞車閃避，斷無倉皇向左偏行之必要
    ，故被告辯稱其向左偏行完全閃過被害人，未發生任何碰觸
    云云，顯係避重就輕之詞，委無可採。
  3.再觀諸被害人之腳踏車車頭部位並無嚴重車損（參本院卷第
    第31至37頁車損照片），被告之機車亦無車損（參警卷第25
    頁機車），復與被害人於現場遺留之血跡位置互核參佐，堪
    認被告應係在未減速前進之情形下，其右手肘遂與向左斜騎
    左轉彎之被害人腳踏車鐵製把手發生短暫之碰觸（亦即吾人
    口語俗稱之「拐帶」）而刮傷，而被害人受此突來之外力影
    響，使其無法正常駕馭操控腳踏車致人車倒地，方與事實相
    符。辯護意旨雖認：倘被告確有擦撞被害人，於慣性作用下
    ，被害人與腳踏車均應向右倒地，而非本件之向左倒地等語
    ，而依告訴人具狀陳稱：被害人腳踏車左、右變速把手尾端
    、坐墊左前側、左後側及後置物架左側均有刮擦痕跡等語（
    見本院卷第20頁），核與卷附腳踏車車損照片大致相符（參
    本院卷第31至37頁），復參酌被害人車禍後頭部所受創傷性
    右側顱內出血、硬膜下腦出血、右側大腦梗塞性出血（此係
    頭部碰撞硬物之部位所對應180 度之顱內出血）、左側頭皮
    撕裂傷（1.5 公分）等傷害，固可認被害人與腳踏車確係人
    車向左倒地，然本件被告究僅以手肘部位與被害人腳踏車把
    手碰觸，使被害人對於腳踏車頓失操控能力因而倒地，要與
    直接以機車車體對腳踏車產生撞擊力道所致之情形大相逕庭
    ，自無從由被害人之人車倒地方向對被告遽為有利之認定，
    要屬無疑。
  (四)按機車在已劃分快慢車道之道路，雙向道路得在最外側快車
    道及慢車道行駛；單行道道路得在慢車道及與慢車道相鄰之
    快車道行駛；又行經設有閃光黃燈之路口，駕駛人應減速接
    近，注意安全，小心通過，且應注意車前狀況，隨時採取必
    要之安全措施，道路交通安全規則第99條第1 項第1 款、第
    94條第3 項、道路交通標誌標線號誌設置規則第211 條第1
    項第1 款分別定有明文。查本件被告領有重型機車駕駛執照
    （見警卷第12頁），自應注意遵守上開交通安全規則，而當
    時天候晴、日間有自然光線，且路面乾燥無缺陷，亦無障礙
    物，又無不能注意之情事（參見前揭道路交通事故調查報告
    表及現場照片所示），詎其竟疏未注意行駛於內側車道，且
    未減速慢行，致無從及時閃避貿然左轉之被害人而發生上開
    車禍，使被害人傷重不治死亡，足見其確有過失。又本件經
    送請臺灣省高屏澎區車輛行車事故鑑定委員會鑑定、臺灣省
    車輛行車事故覆議鑑定委員會覆議結果，分別認為「被告駕
    駛重機車行使內快車道、閃光黃燈岔路口，未減速慢行，為
    肇事次因」、「被告駕駛重機車，行經閃光黃燈號誌路口，
    未減速接近注意安全小心通過，為肇事次因」，有上開鑑定
    委員會95年6 月28日高屏澎鑑字第950520號函暨所附鑑定意
    見書、覆議鑑定委員會95年8 月15日府覆議字第0950100613
    號函在卷可憑（見本院卷第65至67、79頁），雖上開鑑定意
    見書亦認被害人騎乘腳踏車左轉車未讓直行車先行為肇事主
    因，惟被告尚不得據此解免其過失罪責甚明。再被告之過失
    行為與被害人死亡間，具有相當因果關係。綜上，本件事證
    明確，被告犯行足堪認定，應予論科。
二、論罪科刑：
  (一)按行為後法律有變更者，適用行為時之法律。但行為後之法
    律有利於行為人者，適用最有利於行為人之法律，刑法第2
    條第1 項定有明文。茲因本件論罪科刑所適用之下述刑法法
    律，業於94年2 月2 日經總統公布，並於95年7 月1 日施行
    ，故被告行為後法律已有變更，爰比較新舊法如下：
  1.按95年6 月14日經總統公布增訂，且於同年7 月1 日施行之
    刑法施行法第1 條之1 規定：「中華民國94年1 月7 日刑法
    修正施行後，刑法分則編所定罰金之貨幣單位為新臺幣。94
    年1 月7 日刑法修正時，刑法分則編未修正之條文定有罰金
    者，自94年1 月7 日刑法修正施行後，就其所定數額提高為
    30倍。但72年6 月26日至94年1 月7 日新增或修正之條文，
    就其所定數額提高為3 倍」，故自95年7 月1 日起，刑法第
    276 條第1 項之過失致死罪，關於法定本刑之罰金刑部分，
    改以新台幣為單位為「新台幣60,000元」，惟關於罰金刑之
    科刑標準，修正後刑法第33條第5 款係規定「罰金：新臺幣
    1,000 元以上，以百元計」，而修正前同條款係規定「罰金
    ：1 元以上」之規定，是關於罰金最低本刑部分，修正後之
    規定較不利被告，故依上開刑法第2 條第1 項前段規定，就
    刑法第276 條第1 項之罰金刑部分，適用修正前刑法第33條
    第5 款規定科處，對被告較為有利。
  2.又關於易科罰金之折算標準，修正後刑法第41條第1 項修正
    提高為「以新臺幣1,000 元、2,000 元、3,000 元折算一日
    」，並刪除「因身體、教育、職業或家庭之關係，執行顯有
    困難者」之條件，第2 項增訂「前項規定於數罪併罰，其應
    執行之刑未逾6 月者，亦適用之」，而修正前刑法第41條第
    1 項規定「得以1 元以上3 元以下折算1 日（復依修正前罰
    金罰鍰提高標準條例第2 條規定，係就原定數額提高為100
    倍折算1 日即銀元100 元以上300 元以下折算1 日）」，故
    關於易科罰金折算標準，以修正前之折算標準對被告較為利
    。
  3.經本院綜合比較結果，認本件應一體適用修正後之刑法規定
    論處，對被告最為有利。
  (二)核被告所為，係犯刑法第276 第1 項之過失致人於死罪（論
    罪法條業經檢察官於本院準備程序中更正，本院無庸再予變
    更法條）。又被告於肇事後，雖立即轉回現場救助莊輝淵，
    於屏東縣警察局交通隊員警乙○○詢問時，仍否認其為肇事
    者而未自首，嗣因員警乙○○發現丙○○右手肘有新生之刮
    傷痕跡，始認被告涉有重嫌乙節，業經證人乙○○於本院審
    理中證稱明確，是被告自難認有自首情形，附此敘明。爰審
    酌被告並無前科（有卷附臺灣屏東地方法院檢察署刑案資料
    查註紀錄表、臺灣高等法院被告前案紀錄表可參），騎乘機
    車未注意遵守交通安全規則致人死亡、雖過失情節僅為肇事
    次因，然犯後態度欠佳，且未能與被害人家屬達成民事和解
    （惟被害人家屬已領得強制責任險之理賠金新台幣155 萬多
    元，見本院卷第90頁反面）等一切情狀，量處如主文所示之
    刑，並諭知易科罰金之折算標準。
據上論斷，應依刑事訴訟法第299 條第1 項前段，刑法第2 條第
1 項前段、修正前刑法第276 條第1 項、第41條第1 項前段，罰
金罰鍰提高標準條例第1 條前段、修正前同條例第2 條，判決如
主文。
本案經檢察官靳隆坤到庭執行職務
中    華    民    國     95    年     9    月   13    日
                        交通法庭  審判長法  官  莊鎮遠
                                        法  官  王炳人
                                        法  官  劉敏芳
以上正本證明與原本無異。
如不服本判決應於收受本判決送達後十日內向本院提出上訴書狀
，其未敘述上訴理由者，並得於提起上訴後十日內向本院補提理
由書狀（均須按他造當事人之人數附繕本）「切勿逕送上級法院
」
中    華    民    國    95    年    9     月    13    日
                                        書記官  許倬維
附錄本案論罪科刑法條：
刑法第276條第1項：
因過失致人於死者，處2 年以下有期徒刑、拘役或2 千元以下罰
金。


司法院資訊處製作；財團法人民間司法改革基金會備份。
